【裁判字號】    94,訴,1157
【裁判日期】    950725
【裁判案由】    貪污
【裁判全文】
臺灣屏東地方法院刑事判決              94年度訴字第1157號
公  訴  人  臺灣屏東地方法院檢察署檢察官
被      告  己○○
指定辯護人  本院公設辯護人  丁○○
上列被告因違反貪污治罪條例等案件，經檢察官提起公訴（94年
度偵字第4174號），本院判決如下：
    主  文
己○○連續意圖為自己不法之所有，而侵占對於業務上所持有之
物，處有期徒刑捌月。又連續意圖為自己不法之所有，以詐術使
人將本人之物交付，處有期徒刑月。應執行有期徒刑拾月，緩
刑年。
    事  實
一、己○○於民國79年12月1 日起擔任屏東縣內埔國民小學（下
    稱甲○○○）之工友，負責保管供割草機使用之92無鉛汽油
    ，為業務上持有該校所有之92無鉛汽油之人員，竟基於意圖
    為自己不法所有之概括犯意，於88年5 月間，在該校行政大
    樓辦公室1 樓之倉庫，連續2 次將其業務上持有之92無鉛汽
    油加入其所有之機車內而侵占之，嗣經調閱監視錄影帶後，
    始知上情。
二、己○○另基於意圖為自己不法所有之概括犯意，並與位於屏
    東縣內埔鄉新南村之信發肥料行之姓名年籍不詳成年店員共
    同基於業務上登載不實之概括犯意聯絡，於89年8 月20日，
    在信發肥料行內，購買單價為新臺幣（下同）400 元之除草
    劑年年春，而要求該店員在其業務上應製作之免用統一發票
    收據上，填載該除草劑年年春之單價為450 元之不實記載，
    再持上開登載不實之免用統一發票收據向甲○○○之不詳出
    納人員行使，使該出納人員陷於錯誤，於同日將450 元如數
    交付予己○○，己○○因而詐得50元，足以生損害於甲○○○。迨於同年11月17日，己○○復承上開概括犯意及使公務
    員登載不實之犯意，在上開肥料行內，購買單價為400 元之
    除草劑年年春，而要求該肥料行姓名年籍不詳之成年店員在
    其業務上應製作之免用統一發票收據上，填載該除草劑年年
    春之單價為450 元之不實記載，再持上開登載不實之免用統
    一發票收據向甲○○○之總務組長乙○○、總務主任戊○○
    行使，使不知情之乙○○、戊○○陷於錯誤，在其職務上所
    掌之屏東縣內埔國民小學貼黏憑證用紙之公文書上用印，而
    於同日核准將450 元如數交付予己○○，己○○因而詐得50
    元，足以生損害於乙○○、戊○○及甲○○○。
三、案經丙○○告發後，由臺灣屏東地方法院檢察署檢察官偵查
    起訴。
    理  由
一、證人丙○○於檢察官偵查中所為之證述，其未曾提及檢察官
    在偵查時有不法取供之情形，被告、辯護人亦未曾釋明上開
    證述有何顯不可信之情況，是其於偵查中之證言，依刑事訴
    訟法第159 條之1 第2 項之規定，自得為證據。另證人丙○○於司法警察調查中所為之證述，其性質雖屬傳聞證據，且
    查無符合刑事訴訟法第159 條之1 至之4 之情形，惟其所為
    之上開證述，業經於本院於審判程序時予以提示並告以要旨
    ，且各經檢察官、被告及辯護人表示意見，當事人及辯護人
    已知上述筆錄乃傳聞證據，且均未於言詞辯論終結前對該筆
    錄內容異議，是其於所為之上開證述，依刑事訴訟法第159
    條之5 之規定，得為證據。
二、上揭事實，業據被告己○○於司法警察調查時、偵查中及本
    院審理時坦承不諱，核與證人丙○○於司法警察調查時、偵
    查中證述之情大致相符，並有免用統一發票收據4 紙（見他
    卷第25頁至第28頁）、屏東縣內埔國民小學貼黏憑證用紙2
    紙（見他卷第27頁、第28頁）、屏東縣內埔國民小學94年4
    月4 日屏內小總字第0940400010號函（見他卷第32頁）、94
    年8 月4 日屏內小總字第0940800051號函（見他卷第69頁）
    、94年9 月29日屏內小總字第0940900050號函（見偵卷第19
    頁）、屏東縣政府94年8 月26日屏府行庶字第0940162035號
    函（見偵卷第4 頁）各1 份在卷足憑，堪認被告之自白與事
    實相符，本件事證明確，被告犯行堪予認定。
三、公訴意旨雖認被告己○○就侵占92無鉛汽油之所為係涉犯貪
    污治罪條例第4 條第1 項第1 款之侵占公有財物罪；其就持
    登載不實之免用統一發票收據向甲○○○請款之所為，係涉
    犯同條例第5 條第1 項第2 款之利用職務上機會詐取財物罪
    云云，惟按被告行為後，刑法第10條第2 項關於公務員之定
    義業於94年1 月7 日修正公布，並於95年7 月1 日施行，貪
    污治罪條例第2 條亦經修正，修正前刑法第10條第2 項規定
    ：「稱公務員者，謂依法令從事於公務之人員。」；修正前
    貪污治罪條例第2 條規定：「依據法令從事公務之人員，犯
    本條例之罪者，依本條例處斷；其受公務機關委託承辦公務
    之人，犯本條例之罪者，亦同。」，則本件被告行為時之身
    分自屬刑法及貪污治罪條例所指之公務員，然修正後刑法第
    10條第2 項規定：「稱公務員者，謂下列人員：一、依法令
    服務於國家、地方自治團體所屬機關而具有法定職務權限，
    以及其他依法令從事於公共事務，而具有法定職務權限者。
    二、受國家、地方自治團體所屬機關依法委託，從事與委託
    機關權限有關之公共事務者。」；修正後貪污治罪條例第2
    條則規定：「公務員犯本條例之罪者，依本條例處斷。」，
    查被告於79年12月1 日到甲○○○服務，擔任工友職務，無
    銓敘，是由縣政府庶務課派發，其工作內容依事務管理規則
    辦理為：1.整理北操場包括5 號門，2.中庭以北教室、廁所
    、遊戲器材之修繕、油漆，3.清除廢棄枯枝，4.樓梯之清掃
    ，5.臨時交辦事項等情，有屏東縣內埔國民小學94年8 月4
    日屏內小總字第0940800051號函（見他卷第69頁）在卷足憑
    ，再屏東縣國小工友之雇用係依據「事務管理規則」之工友
    管理規定暨屏東縣「國小工友員額設置標準」辦理等情，亦
    有屏東縣政府94年8 月26日屏府行庶字第0940162035號函（
    見偵卷第4 頁），而「事務管理規則」業於94年6 月29日經
    行政院以院臺秘字第0940087485號令發布廢止，另行政院於
    94年7 月1 日以院授人企字第0940062744號函訂定發布「工
    友管理要點」，則現行各級政府機關、公立學校工友管理事
    項，均應依循工友管理要點之規定以訂定工友工作規則及勞
    動契約，上開事務管理規則及工友管理要點均未明定工友有
    何法定職務權限，綜上所述，被告雖係服務於甲○○○，然
    其並無任何法定職務權限，其工作內容係由甲○○○指定，
    自非修正後刑法第10條第2 項所謂之公務員，依刑法第2 條
    第1 項之規定，比較新、舊法結果，應適用較有利於被告之
    修正後刑法第10條第2 項及貪污治罪條例第2 條之規定，是
    被告就侵占92無鉛汽油及持登載不實之免用統一發票收據請
    款之所為，均無貪污治罪條例之適用，則其上開犯行自應依
    刑法第336 條第2 項之業務侵占罪及同法第339 條第1 項之
    詐欺取財罪論處，檢察官據予起訴被告上開犯行，自有未合
    。
四、按被告己○○行為後，刑法第31條第1 項關於共犯與身分關
    係之規定、第51條第5 款關於數罪併罰定其應執行刑之規定
    、第55條後段關於牽連犯之規定、第56條關於連續犯之規定
    ，亦均經修正公布施行，依刑法第2 條第1 項之規定，應為
    「從舊從輕」之比較，比較時應就罪刑有關之共犯、未遂犯
    、想像競合犯、牽連犯、連續犯、結合犯，以及累犯加重、
    自首減輕暨其他法定加減原因（如身分加減）與加減例等一
    切情形，綜其全部罪刑之結果而為比較（最高法院95年第8
    次刑事庭會議決議參照），則上開修正部分，僅修正後之刑
    法第31條第1 項但書有減輕其刑之規定，為較有利於被告之
    規定，惟修正後之刑法第51條第5 款就定其應執行刑之最高
    刑度為30年，第55條後段之牽連犯及第56條之連續犯規定均
    經刪除，顯然以修正前之刑法第51條第5 款就定其應執行刑
    之最高刑度為20年、第55條後段之牽連犯從一重處斷、第56
    條之連續犯以一罪論之規定較有利於被告，本院綜合比較之
    結果，認本件應全部適用被告行為時之法律即修正前刑法第
    31條第1 項、第51條第5 款、第55條後段、第56條之規定，
    合先敘明。被告為業務上持有92無鉛汽油之人員，是核被告
    就侵占92無鉛汽油之所為，係犯刑法第336 條第2 項之業務
    侵占罪；又免用統一發票收據雖非被告業務上作成之文書，
    惟被告已與信發肥料行之成年店員共同基於概括犯意聯絡，
    由該店員在其業務上應製作之免用統一發票收據上登載不實
    之事項，顯係與該店員共同實施業務上登載不實之犯行，依
    修正前刑法第31條第1 項之規定，仍以共犯論，是核被告就
    持登載不實之免用統一發票收據向甲○○○請款之所為，係
    犯刑法第339 條第1 項之詐欺取財罪、第216 條、第215 條
    之行使業務上登載不實文書罪及第214 條之使公務員登載不
    實罪。被告與信發肥料行之成年店員間，就業務上登載不實
    之犯行部分，互有犯意聯絡及行為分擔，為共同正犯。被告
    明知為不實之事項而登載於業務上作成之文書復持以行使，
    業務登載不實之低度行為，應為行使業務登載不實文書之高
    度行為所吸收，不另論罪。被告所犯之詐欺取財罪、行使業
    務上登載不實文書罪及使公務員登載不實罪3 罪之間，有方
    法目的之牽連關係，應依修正前刑法第55條後段之規定從一
    重之詐欺取財罪處斷。被告所為上開2 次業務侵占及詐欺取
    財犯行，時間緊接、犯罪構成要件相同，顯然基於概括犯意
    反覆為之，均為連續犯，應依修正前刑法第56條之規定各論
    以一罪，並均依法加重其刑。被告所犯業務侵占罪及詐欺取
    財罪2 罪間，犯意個別、行為互殊，應予分論併罰。公訴意
    旨認被告涉犯貪污治罪條例第4 條第1 項第1 款之侵占公有
    財物罪及同條例第5 條第1 項第2 款之利用職務上機會詐取
    財物罪云云，尚有未洽，已如上述，惟所起訴基本之社會事
    實相同，起訴法條應予變更，併此敘明。爰審酌被告所侵占
    之92無鉛汽油價值無幾，且於遭發覺後即另行購買92無鉛汽
    油返還於甲○○○，業據被告及證人丙○○陳明在卷（見他
    卷第13頁、第22頁），又其詐得之金額僅100 元，所犯情節
    均非重大，及其犯罪動機、目的、手段，犯罪後坦承犯行，
    態度良好等一切情狀，分別就其業務侵占及詐欺取財犯行，
    量處如主文所示之刑，併依修正前刑法第51條第5 款之規定
    ，定其應執行之刑，以資懲儆。再犯罪在新法施行前，新法
    施行後，緩刑之宣告，應適用新法第74條之規定（最高法院
    95年第8 次刑事庭會議決議參照），查被告未曾因故意犯罪
    受有期徒刑以上刑之宣告等情，有臺灣高等法院被告前案紀
    錄表1 份附卷可稽，因一時失慮，致罹刑典，事後已坦承犯
    行深具悔意，且已將所得之利益如數返還甲○○○，經此刑
    之宣告後，應知警惕而無再犯之虞，因認以暫不執行其刑為
    當，爰逕依修正後之刑法第74條第1 款之規定予以宣告緩刑
    3 年，以啟自新。
據上論斷，應依刑事訴訟法第299 條第1 項前段、第300 條，刑
法第214 條、第215 條、第216 條、第336 條第2 項、第339 條
第1 項、第74條第1 款、第2 條第1 項前段、修正前刑法第31條
第1 項、第51條第5 款、第55條後段、第56條，罰金罰鍰提高標
準條例第1 條前段，判決如主文。
本案經檢察官葉容芳到庭執行職務。
中    華    民    國    95    年    7     月    25    日
                  刑事第五庭    審判長法  官
                                      法  官
                                      法  官
以上正本證明與原本無異。
如不服本判決應於收受本判決送達後10日內向本院提出上訴書狀
，其未敘述上訴理由者，並得於提起上訴後10日內向本院補提理
由書狀（均須按他造當事人之人數附繕本）「切勿逕送上級法院
」
                                書記官  莊正彬
中    華    民    國    95    年    7     月    25    日
附錄本判決論罪科刑法條全文：
刑法第214條
明知為不實之事項，而使公務員登載於職務上所掌之公文書，足
以生損害於公眾或他人者，處3 年以下有期徒刑、拘役或5 百元
以下罰金。
刑法第215條
從事業務之人，明知為不實之事項，而登載於其業務上作成之文
書，足以生損害於公眾或他人者，處3 年以下有期徒刑、拘役或
5 百元以下罰金。
刑法第216條
行使第210 條至第215 條之文書者，依偽造、變造文書或登載不
實事項或使登載不實事項之規定處斷。
刑法第336條第2項
對於業務上所持有之物，犯前條第1 項之罪者，處6 月以上5 年
以下有期徒刑，得併科3 千元以下罰金。
刑法第339條第1項
意圖為自己或第三人不法之所有，以詐術使人將本人或第三人之
物交付者，處5 年以下有期徒刑、拘役或科或併科1 千元以下罰
金。


司法院資訊處製作；財團法人民間司法改革基金會備份。
